臺灣臺中地方法院民事判決　　　　　　　 96年度婚字第576號
原　　　告　甲○○
即反訴被告
訴訟代理人　羅宗賢　律師
　　　　　　黃雅琴　律師
被　　　告　乙○○
即反訴原告
訴訟代理人　陳聰能　律師
上列當事人間請求離婚等事件，本院於民國96年11月9 日言詞辯
論終結，判決如下：
    主      文
准原告與被告離婚。
原告其餘之訴駁回。
訴訟費用由被告負擔新臺幣參仟元，餘由原告負擔。
准反訴原告與反訴被告離婚。
反訴訴訟費用由反訴被告負擔。
    事實及理由
甲、程序部分
    按婚姻無效、確認婚姻成立或不成立、撤銷婚姻、離婚或夫
    妻同居之訴，得合併提起，或於第一審或第二審言詞辯論終
    結前，為訴之變更、追加或提起反訴；非婚姻事件之訴，以
    夫妻財產之分配或分割、返還財物、給付家庭生活費用或贍
    養費或扶養之請求，或由訴之原因、事實所生損害賠償之請
    求為限，得與第一項之訴合併提起，或於第一審或第二審言
    詞辯論終結前，為訴之追加或提起反訴；其另行起訴者，法
    院得以裁定移送於訴訟繫屬中之第一審或第二審法院合併裁
    判，民事訴訟法第５７２條第１項、第３項定有明文。本件
    原告依民法第１０５２條第１項第２款及同條第２項規定，
    訴請判決兩造離婚，併請求非財產上損害賠償；而被告於本
    院審理中（民國９６年８月７日）提起反訴，依民法第１０
    ５２條第２項規定，請求判決准予反訴原告與反訴被告離婚
    ，揆諸上開說明，核無不合，應予准許，合先敘明。
乙、實體部分
壹、本訴部分
一、原告主張：兩造於民國９２年７月２３日結婚，育有長女林
    明燕、長子林新燃，婚後兩造共同設籍於臺中縣大肚鄉○○
    路之租屋處，尚稱融洽。惟９５年８月初，被告突向原告表
    示如果原告８月底不返回西螺婆家居住，伊就要與原告離婚
    ，否則原告每年只能回娘家１次，要原告自己選擇。原告不
    解夫妻為何需分開居住，且房租至９５年１０月１６日始到
    期，況西螺婆家空間亦不夠。原告並對當時被告不斷忙著幫
    忙處理同事即訴外人彭淑貞母喪事宜感到異常。９５年８月
    中旬，原告經被告同事透露始知悉被告與訴外人彭淑貞交往
　　，原告質問被告兩人是否發生關係，被告非但承認，還表示
  　曾至彭女家過夜、同去看夜景、喝咖啡、洗溫泉等等，並向
    原告表明想與彭女在一起，要求原告回西螺婆家，讓原告聞
    之傷心欲絕。嗣後原告在母親及表姊陪同下，再次向被告求
    證並詢問被告打算如何處理，而被告亦毫不掩飾承認與彭女
　　通姦，並一再維護彭女。由於被告一再逼迫原告同意離婚，
    原告無法承受痛苦只好暫時回娘家療傷，惟數日後當原告回
    到兩造租屋處時，發現被告已將門鎖更換，不讓原告返家，
    事後並趁原告不在期間，將家中物品搬遷一空，以致原告無
    法繼續居住，只好搬回娘家。原告所為，已摧毀兩造婚姻互
    信基礎，雙方之婚姻關係實已生重大破綻而難以繼續維持，
    爰依民法第１０５２條第１項第２款及第２項規定，請求擇
    一判決判准離婚。本件被告因外遇而經常藉故責備原告進而
    脅迫原告離婚，並將離婚原因歸咎於原告，實則被告種種指
    責原告不是之理由，只是為了合理化其有外遇的偏差行為，
    原告精神痛苦實非筆墨所能形容於萬一，為彌補原告因離婚
    所受非財產上之損害，原告自得依民法第１０５６條第２項
  　規定，請求被告賠償新臺幣（下同）１００萬元等語。並聲
　　明：准原告與被告離婚；被告應給付原告１００萬元整。
二、被告則以：兩造婚姻關係現存續中，被告於９３年１月１６
    日生下長女林明燕後即未再外出工作，家中生計全由被告負
    擔。被告每日工作時間長達１４小時，每月薪資僅約３萬餘
    元，除需負擔家裡全部開銷外，尚需給付房租，根本入不敷
    出，加以被告父親年老多病住在雲林西螺老家，為方便照顧
    父親及減少開銷，被告乃於９５年７月底向原告提及全家搬
    回西螺老家居住之事，詎為原告一口拒絕，原告並揚言「要
    搬回去西螺住，你自己帶著兩個孩子回去住，我要自己住臺
    中」，被告始向原告回稱「那我還娶你做什麼，乾脆離婚算
    了」等語。詎料原告竟於９５年８月１３日擅自帶著兩造子
    女離家，並將家中全部金飾、存摺及被告以原告名義買進之
　　股票均予以帶走，且未經被告同意，於８月１５日擅自偽造
　  被告名義之取款憑條，而向臺中商業銀行提領被告帳戶內之
  　１０８００元，使被告帳戶內之存款僅餘１０２元。另被告
    於９５年８月１４日在家中發現原告留於家中之收支簿，始
    知悉原告雖與被告結為夫妻並已共同生活２年，然原告自９
    ４年１０月起，即開始在其收支簿內寫下偏激文字，內容充
    滿對被告及被告家人之仇恨，且肆意漫罵，並表示早想與被
    告離婚，只是在離婚前要對被告玩陰的，要對被告報仇３年
    不晚，處處提防被告，使被告深感驚訝與憤怒，至此始知原
    告不但未體諒被告所受壓力，反將被告及被告家人視為仇人
    。嗣被告於９５年８月１４日因車禍受傷，以電話聯絡原告
    亦未獲回應，被告遂傳簡訊向原告抒發心中感受，詎原告竟
    於９５年８月１６日晚上偕同其母、表姊到被告工作場所質
    問被告，經被告向其等說明欲搬回西螺之原因後，其等仍一
    再向被告逼問是否在外結交女友、搞外遇，被告於氣憤之餘
    及為激怒其等，始故意告知與事實不符之承認，其等並於當
    晚前往被告西螺老家向被告父母興師問罪，且將兩造子女丟
    由被告照顧後，即未予理會迄今。被告並無與人通
　　姦之事實，且被告係於氣憤原告行為之餘為激怒原告始故意
    予以與事實不符之承認，至於簡訊內容則係被告對於生活負
    擔及原告拒絕遷居西螺所為之心情抒發，該則簡訊中所稱之
    出軌行為並非指通姦行為，而兩造間婚姻關係確有重大破綻
    ，然實係原告獨自肩負全家生計，惟被告非但未予體諒，反
    內心將原告視為仇人，處處提防，甚於９５年８月１６日將
    兩造子女丟由被告照顧後，即未予理會迄今，是兩造間婚姻
    關係之重大破綻，顯可歸責於原告，則原告訴請離婚並請求
    被告給付慰撫金，自無理由等語置辯。並聲明：原告之訴駁
    回。
三、得心證之理由：
(一)、兩造婚姻關係現仍存續中，有戶籍謄本在卷可參，且為兩造
    所不爭執，堪信為真實。
(二)、原告主張其經被告同事透露知悉被告與訴外人彭淑貞交往，
    ，質問被告兩人是否發生關係，被告非但承認，還表明想與
    彭女在一起，嗣在母親及表姊陪同下，再次向被告求證並詢
    問被告打算如何處理，被告則毫不掩飾承認與彭女通姦。被
    告則否認與訴外人彭素真通姦，辯稱係於氣憤原告行為之餘
    為激怒原告始故意予以與事實不符之承認。查證人即原告母
    親張彩原固到庭證稱：「（被告曾經在你面前承認有外遇的
    事？）被告於９５年８月間有在我女兒面前承認他有外遇，
    因為我女兒發現他在外面有外遇，而且我女兒在他公司有逮
    到他」「（被告有無承認與彭淑貞發生外遇？）他有承認」
    「（你有無看過彭淑貞？）我有看過她，我在９５年８月間
    有去找彭淑貞，彭淑貞知道被告有太太、有兒子。她有一直
    跟我說對不起，但是她並未承認她與被告有婚外情」「（你
    去找彭淑貞有無錄音？）我沒有錄音。但是被告公司的同事
    說被告每天下午４點多有接送彭淑貞上、下班」，證人張秀
    玲固到庭具結證稱：「（原告有跟你說過被告有外遇的事？
    ）因為我是兩造的媒人，原告告訴我被告有外遇的事，被告
    有向我承認他與他公司的同事有來往，他告訴我他與外遇的
    對象是逢場作戲，也是８月１６日我與原告、原告的母親去
    被告愛買公司的辦公室，在場的同事也知道我們去那邊做什
    麼。當天我有聽被告向原告的母親承認與外人發生性關係」
    （均參照本院９６年９月１１日言詞辯論筆錄），惟證人張
    彩原關於被告每天接送訴外人彭淑貞上下班之證詞，既係聽
    聞他人轉述而來，此部分之證詞自難採信；復觀諸原告所提
    之９６年９月２日原告與被告公司主管之通話內容譯文，被
    告主管貝仁生與原告對話過程中曾提及被告事後曾向伊表示
    係故意氣原告，始承認與訴外人彭淑貞有染等情（此部分譯
    文為被告所不爭執），核與被告所辯大致相符；而原告亦未
    能提出客觀確切事證得以證明被告與訴外人彭淑貞間通姦之
    事實，是原告此部分之主張，實難憑採。
(三)、被告主張自９４年１０月起，原告內心即將伊視為仇人，處
    處提防之事實，業據提出收支簿為證。參諸原告於收支簿內
    記下諸如：「94/10/1 I why還要相信育豪. 認識7年. 結婚
    2年. 生女還是無法相信育豪…今後所有做的事情：1.君子
    報仇三年不晚（1.對西螺. 公公. 婆婆. 賤惠玉. 惠敏所說
    不入耳話. 馬上回應反問法。原因：1.因為再如何跟乙○
    ○Say他家人態度. 還是站在西螺那邊。原因：2. I要認
    定乙○○已經不是I老公. 對I與明燕沒關心過。原因：3.育
    豪已經給你無數機會. 要他改就算死了也不會覺醒…原因
    ：4.豪很自私，只為了自己娛樂和買給西螺東西（都不
    會為了妻子及女兒想，只會處處找麻煩，目的是豪承受不了
    壓力，而想逃避現實回西螺）。原因：5.I再如何與育豪相
    處，1天or 每一個問題還是存在. （只要西螺所說任何一
    句話搬弄是非. 還是不會依靠自己老婆。原因：6.對於育
    豪所說的每句話要記住. 要他改變不可能. （只要乙○○
    所在的每一天都要防著（西螺每個人包含乙○○. 都在
    想著如何陷害I，I靠娘家無用，只好靠I自己幫自己出口氣
    。原因：7.懷孕時第1個也沒對I好，要生第2個男生心想還
    指望會對I好，沒有用，根本沒把I當作老婆，只是他上班
    or壓力，西螺問題後出氣對象…原因：8.豪很會說謊，賤
    惠敏，惠玉也是，反而告I說話不誠實。原因：9.想要報仇
    西螺那些賤人，自己必須努力，吸收知識（法律、就業、談
    吐、表面功夫，與西螺玩陰，不可在軟弱了，沒出這口氣
    ，I不甘心）。原因：10.（公婆那口子，自己老公都不幫
    自己老婆，只會欺侮自己老婆兒女）這種老公和婚姻有何
    用，原因只有1個，就是還沒報仇，這口氣我嚥不下，離婚
    ？育豪你要離婚可（但I這口氣必需先報仇完，我有能力，
    一定比你過還要好）（此三年間必需先忍忍，在來玩陰
    ）」、「95/3/16四生完滿月時，豪態度還是一樣，為了
    ＄翻臉心還是向著西螺，同樣問題還是存在. 自私自利. 永
    遠不會體量我辛苦地方. 西螺人. 當I需要幫忙時，豪不
    拿＄. 到時二老生病自己負責. 別想賴給I，每個人都當I古
    意好欺負，對於豪這段婚姻沒什麼好留戀」、「3/22…防衛
    豪方法：1.表面功夫2.任何事先想想在告知，豪跟他2姊同
    一掛無用人3.如找機會罵我，I應該馬上罵回去. 
    找機會罵回去（白痴）. 西螺這家人. 設計欺負我也夠久
    . 只好靠自己…6.想想. 豪這輩子有那（二個三八姊姊）I
    永遠都會被他們設計欺負.7. 過I自己生活. 心態（善良.
    柔弱我永遠會被欺負. 因為I不是遇到一個好男人. 好老公
    ）」、「與豪在一起9年. 1脾氣壞. 聽信西螺人. 賤人話
    聽信謠言隨便對I發脾氣.2 抽煙檳榔.3 無蜜月旅行.4 婚紗
    照I出錢.5 遇壓力無責任感. 亂發脾氣.6 無＄給I任何保障
    .7 對I娘家. 無出＄出力.8 做任何事只會亂開支票. 常
    對I說謊. 不會檢討自己.9 對I and娘家小氣」等情，足徵
    被告此部分之主張，應堪憑信。
(四)、按民法第１０５２條第２項所稱「有前項以外之重大事由，
    難以維持婚姻者」，乃抽象的、概括的離婚事由，係民法親
    屬編於７４年修正時，為因應實際需要，參酌各國立法例，
    導入破綻主義思想所增設。但其事由應由夫妻之一方負責者
    ，僅他方得請求離婚，是其所採者為消極破綻主義精神，而
    非積極破綻主義。關於是否為難以維持婚姻之重大事由，其
    判斷標準為婚姻是否已生破綻而無回復之希望。而婚姻是否
    已生破綻而無回復之希望，則應依客觀的標準，即難以維持
    婚姻之事實，是否已達於倘處於同一境況，任何人均將喪失
    維持婚姻意欲之程度而定。至於同條但書所規定「難以維持
    婚姻之重大事由應由夫妻之一方負責者，僅他方得請求離婚
    」，乃因如肯定有責配偶之離婚請求，無異承認恣意離婚，
    破壞婚姻秩序，且有背於道義，尤其違反自己清白（clean
    hands ）之法理，有欠公允，同時亦與國民之法感情及倫理
    觀念不合，因而採消極破綻主義。然若夫妻雙方均為有責時
    ，則應衡量比較雙方之有責程度，而許責任較輕之一方向應
    負主要責任之他方請求離婚，以符合公平（最高法院９４年
    臺上字第２０５９號判決意旨、９５年度第５次民事庭會議
    決議參照）。
(五)、衡之上情，本件雖無明確證據證明被告有違反婚姻關係應遵
    守之道德份際之行為，惟被告明知原告對其與訴外人彭素真
    之關係有所懷疑、猜忌，卻未努力化解原告疑慮，反而為激
    怒原告，而有情緒性、報復性之言語，致影響兩造夫妻情感
    之和睦與信任之基礎，實有不該；復兩造既為夫妻，共同生
    活相處，難免有所爭吵、有未盡己意之處，原告對於雙方之
    婚姻及生活互動有所不滿，未敞開心胸與被告溝通尋求解決
    ，逕以消極逃避態度面對，致嚴重破壞兩造賴以共同生活之
    誠摰情愛基礎，原告所為，亦屬不當；而兩造分居期間，未
    見雙方有維繫婚姻關係之作為，足徵兩造已無繼續經營婚姻
    之意願。是依社會上一般觀念為體察，任何人處於同一情況
    下，均不願繼續維持婚姻生活，堪認本件兩造間之婚姻已生
    破綻而無回復之希望，有不能維持婚姻之重大事由，而兩造
    婚姻產生破綻之事。本院認兩造均有可歸責之處，且衡諸上
    情，兩造應負之責任程度相當。從而，原告依民法第１０５
    ２條第２項之規定訴請離婚，為有理由，應予准許。
(六)、又離婚之訴為形成之訴，訴訟標的依通說為形成權即離婚事
    由之存否，於同一當事人主張多項離婚原因時，如法院認其
    中一項為有理由，對於當事人之其他主張即無須審酌。本件
    原告主張離婚之原因雖有民法第１０５２條第１項第２款及
    第２項其他重大事由，惟其請求本院擇一為原告勝訴判決，
    則本院既已依民法第１０５２條第２項之規定准予兩造離婚
    ，則對於原告之其他主張，自無審究之必要，併為敘明。
(七)、按夫妻之一方，因判決離婚而受有損害者，得向有過失之他
    方，請求賠償。前項情形，雖非財產上之損害，受害人亦得
    請求賠償相當之金額。但以受害人無過失者為限。民法第１
    ０５６條第１項、第２項定有明文。是以得請求因判決離婚
    所受非財產上損害者，需為無過失之一方。本件兩造婚姻已
    生破綻而無回復之希望，有不能維持婚姻之重大事由，且兩
    造婚姻產生破綻，係可歸責於兩造，已如前述，原告既非無
    過失之一方，則原告依前開法律規定請求被告賠償其非財產
    上損害１００萬元，於法自有未合，應予駁回。
貳、反訴部分
一、反訴原告除援引於本訴抗辯之事實外，並以：兩造間婚姻關
    係之重大破綻，顯可歸責於反訴被告，依民法第１０５２條
    第２項規定，反訴請求判決准予離婚等語。
二、查本件兩造間有難以維持婚姻之重大事由存在，而就該項離
    婚事由觀之，兩造均屬有責，且應負同等之過失責任，已於
    前述。從而，反訴原告依民法第１０５２條第２項規定，訴
    請判決兩造離婚，自屬有據，應予准許。
丙、本件本訴、反訴部分事證已臻明確，兩造其餘攻擊防禦方法
    ，核與本件判決結果不生影響，無一一論述之必要，併此敘
    明。
丁、訴訟費用負擔之依據：民事訴訟法第７８條、第７９條。
中　　華　　民　　國　　96　　年　　11　　月　　30　　日
                  家事法庭　　法　官　許冰芬
以上正本係照原本作成
如對本判決上訴，須於判決送達後20日內向本院提出上訴狀
中　　華　　民　　國　　96　　年　　11　　月　　30　　日
                    　　　　　書記官　黃惠閔
